【裁判字號】    97,再易,7
【裁判日期】    970821
【裁判案由】    再審之訴
【裁判全文】
臺灣高雄地方法院民事判決               97年度再易字第7號
再審原告  丙○○
          丁○○
          乙○○
再審被告  甲○○
上列當事人間請求拆屋還地事件，再審原告對於本院民國97年6
月25日確定判決提起再審之訴，本院判決如下：
    主     文
再審之訴駁回。
再審訴訟費用由再審原告負擔。
    理     由
一、再審原告主張：按當事人約定，一方以物交付他方使用，如
    係有償，不論其名稱為何、契約使用之文字如何、有無約定
    租賃期間，或其支付對價之原因行為是否為租賃，均不得謂
    非租賃，此經最高法院46年臺上字第519 號判例、67年臺上
    字第2488號判例、80年度臺上字第78號判決、72年度臺上字
    第835 號判決、80年度臺上字第1534號判決、83年度臺上字
    第2544號判決、75年度第5 次民事庭會議決議、司法院第98
    6 號解釋闡明在案。訴外人即再審原告之被繼承人何料於民
    國69年3 月4 日，與坐落高雄縣仁武鄉○○○段1-98地號土
    地（下稱系爭土地）原所有權人李春雄達成協議，李春雄以
    應付而未付之土地價款抵充作為何料居住使用之門牌號碼高
    雄縣仁武鄉○○村○○路259 號建物（下稱系爭房屋）越界
    占用系爭土地之對價，李春雄則承諾嗣後不得追討該部份占
    用之土地。則再審原告所有系爭房屋使用系爭土地，並非無
    償，且雙方約定不為土地所有權之移轉，核其性質應屬租賃
    關係。揆諸上開判例、解釋與決議意旨，李春雄與何料間業
    已成立租賃契約。原確定判決認何料與李春雄就使用系爭土
    地所簽署之同意書（下稱系爭同意書）非租賃契約之見解，
    顯與民法第421 條第1 項租賃契約之成立僅以「當事人約定
    」、「一方以物租與他方使用、收益」、「他方支付租金」
    之要件不符，適用法規顯有錯誤，爰依民事訴訟法第496 條
    第1 項第1 款規定提起再審之訴。並聲明：(一)本院96年度簡
    上字第203 號民事判決廢棄；(二)上開廢棄部分，再審被告之
    訴駁回。
二、按民事訴訟法第496 條第1 項第1 款所謂適用法規顯有錯誤
    者，係指確定判決所適用之法規顯然不合於法律規定，或與
    司法院現尚有效及大法官會議之解釋，或最高法院尚有效之
    判例顯然違反者而言，不包括漏未斟酌證據及認定事實錯誤
    之情形在內，而就法律規定事項所表示之法律上見解，亦無
    適用法規顯有錯誤可言；又解釋意思表示原屬事實審法院之
    職權，原確定判決不過就事實審法院所確定之事實為法律上
    之判斷，事實審法院解釋意思表示，縱有不當，亦不生適用
    法規顯有錯誤問題。（參見最高法院60年臺再字170 號、63
    年臺上字第880 號、64年臺再字第140 號判例要旨）。經查
    ：原審以系爭同意書載有「茲有何料先生目前所居之屋位於
    高雄縣仁武烏林村仁林路259 號，在建築上侵占合德建築有
    限公司所屬之仁武鄉○○段70-11 地號土地，現經雙方同意
    ，合德建設有限公司奉送何料先生，嗣後不得追討」等語，
    認李春雄與何料既約定為「奉送」，且本件亦查無李春雄與
    何料間有何「對價」之約定，則系爭同意書性質上自屬贈與
    。縱依再審原告所述何料所有系爭房屋占用系爭土地係屬有
    償，然彼等本意應在以積欠之價款交換土地；況如雙方之真
    實意思為租賃，為何復約定嗣後不得追討，而與租賃關係終
    止後，承租人應返還租賃物之性質矛盾，顯見彼等乃有移轉
    土地所有權之意，其性質近於互易契約，而非單純之租賃等
    語。已詳述其斟酌卷內資料及認定事實之經過，且原審依系
    爭同意書之內容，解釋何料與李春雄真意，認彼等非以租賃
    之意思成立系爭同意書，核屬原審認定事實及解釋何料、李
    春雄意思表示之職權範圍，揆諸前開說明，即無適用法規顯
    有錯誤之問題。
三、綜上所述，再審原告執上開理由提起本件再審，顯無理由，
    爰依民事訴訟法第502 條第2 項之規定，不經言詞辯論，逕
    以判決駁回本件再審之訴。
四、依民事訴訟法第502 條第2 項、第95條、第78條、第85條第
    1 項前段，判決如主文。
中    華    民    國    97    年    8     月    21    日
                   民事第三庭審判長法  官  陳嘉惠
                                   法  官  鄭峻明
                                   法  官  謝梨敏
以上正本係照原本作成。
本判決不得上訴。
中    華    民    國    97    年    8     月    21    日
                                書記官  林玉珊


司法院資訊處製作；財團法人民間司法改革基金會備份。
